【裁判字號】    92,上易,189
【裁判日期】    920312
【裁判案由】    妨害自由
【裁判全文】
臺灣高等法院高雄分院刑事判決                    九十二年度上易字第一八九號
    上  訴  人  台灣高雄地方法院檢察署檢察官
    被      告  甲○○
                乙○○
右上訴人因被告妨害自由案件，不服臺灣高雄地方法院九十一年度易字第二八八六號
中華民國九十一年十一月十四日第一審判決（起訴案號：臺灣高雄地方法院檢察署九
十一年度偵字第一四一九二號），提起上訴，本院判決如左：
    主  文
上訴駁回。
    理  由
一、公訴意旨略以：被告甲○○、乙○○原係坐落於高雄縣永安鄉○○○段一０八、
    一０八之一、一０八之二地號土地之所有權人，於民國（下同）八十六年四月十
    六日，將上開土地出賣與大聖建設股份有限公司（下稱大聖公司）及林總建設股
    份有限公司（下稱林總公司），並信託登記在蘇英隆名下，詎被告甲○○與乙○
    ○因土地增稅及尾款糾紛，竟共同基於妨害他人行使權利之概括犯意，先後於八
    十九年十一月、九十年六、七月及同年十月四日，連續在上開土地上放置八、九
    個二十尺貨櫃，並用水泥加以固定，妨害業已取得前開土地所有權之大聖公司及
    林總公司順利取得土地農用證明之權利行使。因認被告等共同涉犯刑法第三百零
    四條之強制罪嫌云云。
二、按犯罪事實應依證據認定之，無證據不得推定其犯罪事實；又不能證明被告犯罪
    者，應諭知無罪之判決，刑事訴訟法第一百五十四條、第三百零一條第一項分別
    定有明文。又刑法第三百零四條第一項之強制罪，係以強暴、脅迫，使人行無義
    務之事或妨害人行使權利為其構成要件，如未實施強暴、脅迫之手段，縱有使人
    行無義務之事或妨害人行使權利，即無成立本罪之可言。而所謂強暴，固指直接
    或間接對人行使有形暴力，不問其對人之身體或財物為之均屬之，惟以對特定人
    為必要，且觀其立法理由可知，強制罪之成立，須以加害人有強暴、脅迫之舉動
    ，使被害人感受其手段具有強制性為前提，苟行為人乘財物所有人不在場之際，
    擅自搬運其財物，或在其所有之不動產上放置物品，此舉雖有妨害所有人行使權
    利，然尚難謂有何施用強暴行為可言。最高法院八十五年台非字第三五六號判決
    意旨謂：按刑法第三百零四條第一項之強制罪，所謂「強暴脅迫使人行無義務之
    事，或妨害人行使權利」者，其強暴脅迫之對象，須以「人」為要件，如妨害人
    行使權利，被害人並不在場，自無從對人施強暴脅迫，既缺乏強暴脅迫之手段，
    要與刑法第三百零四條第一項之構成要件不符；又最高法院八十六年臺非字第一
    二二號判決意旨謂：「刑法第三百零四條第一項稱『強暴』者，乃以實力不法加
    諸他人之謂，惟不以直接施諸於他人為必要，即間接施之於物體而影響他人者，
    亦屬之。查本件原確定判決，既已認定告訴人吳朝忠等五戶人家，就系爭之社區
    巷道有通行權，被告等不顧告訴人之勸阻，以吊車調運貨櫃，強行設置大型路障
    之強暴方法，妨害他人通行權等情，自係認定被告等以強暴方法加諸告訴人。此
    與被告等於設置路障時，告訴人根本不在場而不足以構成強暴事由之情形有別。
    」，均可供參考。至於最高法院二十八年上字第三六五○號判例謂：「刑法第三
    百零四條之強暴、脅迫祇以所用之強脅手段足以妨害他人行使權利，或足使他人
    行無義務之事為已足，並非以被害人之自由完全受壓制為必要。如果上訴人僱工
    挑取細沙，所使用之工具確為被告強行取走，縱令雙方並無爭吵，而其攜走工具
    ，既足以妨害他人工作之進行，要不得謂非該條之強暴、脅迫行為」，係指刑法
    第三百零四條之強暴、脅迫，不以被害人之自由完全受壓制為必要而言，並未否
    定對被害人須有強暴或脅迫之行為。
三、經查，本件公訴人認被告二人涉犯刑法第三百零四條強制罪嫌，不外以：被告甲
    ○○、乙○○已將上開土地出售並登記、點交與告訴人，然被告二人因增值稅及
    尾款問題，竟將貨櫃以水泥固定方式放置在前揭土地上，致告訴人無法順利取得
    土地農用證明，顯然有妨害告訴人行使權利之犯行，並提出現場照片八幀、高雄
    縣永安鄉公所九十年五月三十日水鄉建字第九０００００二八二三號函、八十六
    年十二月十一日簽立之協議書各一紙，為其主要論據。
四、訊據被告甲○○、乙○○固均坦承在右揭時間，將上開土地出售與告訴人及林總
    公司之事實不諱，另被告林盈彰對於其在八十九年十一月間及數月後某日，以水
    泥固定方式，將貨櫃放置在上開土地之事實亦供認明確，惟均堅詞否認有何強制
    罪之犯行，被告甲○○辯稱：伊第一次放置貨櫃的地點尚未點交，因為伊要告訴
    人繳交土地增值稅及付清尾款，告訴人均置之不理，伊放置貨櫃時，告訴人均不
    在現場，伊母親乙○○亦沒有參與，她是事後才知道等語；被告乙○○則辯稱：
    伊沒有參與放置貨櫃，也不知道甲○○要放置貨櫃，伊是事後才知道等語。經查
    ：右揭被告甲○○、乙○○將上開土地售與告訴人及林總公司，並已完成所有權
    移轉，信託登記在訴外人蘇英隆名下，被告甲○○於八十九年十一月及數月後某
    日，分別將九個貨櫃放在上開土地，並以水泥加以固定之事實，固據被告二人供
    認明確，核與告訴人指訴情節相符，並有土地買賣合約書、土地登記謄本各一份
    及照片九幀在卷可稽。然被告林盈樟辯稱：伊放置貨櫃時，告訴人並未在場一節
    ，核與告訴代理人於原審陳述（九十一年十月三日、同年月十四日訊問筆錄參照
    ）及狀述（九十一年十月十四日補充告訴理由三狀）情形相符，被告所辯，應堪
    採信。被告甲○○放置貨櫃當時，告訴人既未在場，且其以水泥將貨櫃固定在土
    地上，客觀上並無施用任何暴力行為，即無所謂強暴可言，依照前揭說明及實務
    見解，被告甲○○所為即與刑法第三百零四條第一項強制罪之構成要件不合。另
    告訴人代理人雖以：強制罪之強暴，並不以對於他人之身體施以暴力為限，即使
    對物施暴，未直接對人強暴，而使被害人屈服，亦可謂強暴，故行為是否屬於本
    罪之強暴，判斷關鍵乃在於施暴有無發生強制作用，行為若能具有強制成效者，
    自可判斷為本罪之強暴，只要使被害人感到心理或生理上之強制，即為已足等語
    ，認本件被告放置貨櫃當時，告訴人縱不在現場，亦與強制罪之強暴行為該當。
    然刑法第三百零四條強制罪，必須行為人有施用強暴或脅迫之行為者，始足當之
    ，倘行為人並未施用任何強暴、脅迫行為，則縱有發生妨害被害人行使權利之結
    果，亦與該罪構成要件不符，此經論述如前，告訴代理人前揭意見，容有誤會。
    此外，復查無其他積極證據，足認被告二人有何施用強暴、脅迫手段，妨害他人
    行使權利之犯行，公訴人認被告二人有強制罪之犯行，即屬不能證明，依法應諭
    知無罪判決。另告訴代理人質疑被告二人是否成立竊佔罪云云，因此部分不在起
    訴事實範圍，本院無從審酌，併此敘明。
五、原審因而為被告二人均無罪之判決，核無不合，檢察官上訴意旨循告訴人聲請上
    訴之理由，仍認被告二人犯罪而指摘原判決不當，為無理由，均應予駁回。
據上論結，應依刑事訴訟法第三百六十八條，判決如主文。
本案經檢察官方娜蓉到庭執行職務。
中      華      民      國    九十二    年      三      月     十二     日
                              臺灣高等法院高雄分院刑事第一庭
                                  審判長法官  曾永宗
                                        法官  郭玫利
                                        法官  邱永貴
右正本證明與原本無異。
不得上訴。
                                  法院書記官  梁雅華
中    華    民    國      九十二      年      三      月    十三    日


司法院資訊處製作；財團法人民間司法改革基金會備份。
